臺灣嘉義地方法院民事判決　九十三年度重訴字第五○號
　　原　　　告　　庚○○
　　兼法定代理人　癸○○
　　訴訟代理人　　林崑地律師
　　複　代理人　　壬○○　　　.
　　被　　　告　　乙○○　　　.
　　　　　　　　　己○○○　　.
　　　　　　　　　甲○○　　　.
　　　　　　　　　辛○○○　　.
　　　　　　　　　戊○○　　　.
　　　　　　　　　丙○○　　　.
　　　　　　　　　丁○○　　　.
　　　　　　　　　丑○○　　　.
右當事人間請求拆屋還地事件，於民國九十三年十一月二十四日經言詞辯論終結，本
院判決如左：
    主    文
被告乙○○應將坐落嘉義市○○段八二六地號土地上如附圖所示Ａ２部分面積五二一
平方公尺果園；Ｂ部分面積三六二平方公尺水泥地面；Ｃ部分面積一六一平方公尺鐵
造平房，及Ｄ、Ｅ部分面積各九平方公尺、二六平方公尺之鐵架清除，將土地交還原
告及其他共有人全體。
前項之履行期間為陸個月。
本判決第一項於原告以新臺幣伍佰拾陸萬元為被告乙○○供擔保後，得假執行；但
被告乙○○如於假執行程序實施前，以新臺幣壹仟陸佰萬元為原告預供擔保，得免為
假執行。
原告其餘之訴及假執行之聲請均駁回。
訴訟費用由被告乙○○負擔五分之三，餘由原告負擔。
    事實及理由
壹、程序方面：
一、按禁治產人應置監護人；監護人為受監護人之法定代理人，民法第一千一百十條
    、第一千一百十三條第一項準用第一千零九十八條分別定有明文。本件原告庚○○前於民國九十年一月間因顱內出血，手術後腦部缺氧，已呈心神喪失狀態，經
    其配偶即原告癸○○向本院聲請宣告禁治產，經本院以九十年度禁字第四五號裁
    定准許在案，又原告庚○○已婚，依民法第一千一百十一條第一項第一款規定，
    應由配偶任監護人，則原告癸○○以原告庚○○之法定代理人身份提起本訴，於
    法委無不合。又受監護人之財產，由監護人管理；除另有規定外，監護人於保護
    、增進受監護人利益之範圍內，行使、負擔其權利、義務，亦為同法第一千一百
    十三條第一項準用第一千一百條、第一千零九十七條所明定。依該等規定，監護
    人對於受監護人之財產，在保護、增進受監護人利益之範圍內，自有權為管理上
    一切必要行為。原告癸○○既為原告庚○○之監護人，代理訴請第三人返還財產
    ，在客觀上對於受監護人庚○○洵屬有利，乃合於前揭法條規定，於法並無不合
    。被告乙○○辯稱：原告癸○○不顧庚○○之意願，訴請遷讓房屋，非保護、增
    進受監護人利益，於法未合云云，無從採信。
二、本件被告己○○○、甲○○、辛○○○、丑○○、戊○○、丙○○、丁○○均未
    於言詞辯論期日到場，核無民事訴訟法第三百八十六條所列各款情形，爰依原告
    聲請，由其一造辯論而為判決。
貳、實體方面：
一、本件原告起訴主張：坐落嘉義市○○段第八二六地號土地係原告二人與訴外人陳
    國良共有，應有部分各三分之一，詎被告等之被繼承人陳繼祿無正當權源，擅自
    在系爭土地上設置如附圖Ａ２部分面積五二一平方公尺果園、Ｂ部分面積三六二
    平方公尺水泥地面、Ｃ部分面積一六一平方公尺鐵造平房，及Ｄ、Ｅ部分面積各
    九平方公尺、二六平方公尺之鐵架。嗣陳繼祿於民國七十四年六月二日死亡，由
    配偶即被告己○○○、其子女即被告乙○○、甲○○、辛○○○、訴外人陳秀文
    繼承，並因陳秀文於七十八年十二月二十一日死亡，由陳秀文之配偶即被告丑○○、子女即被告戊○○、丙○○、丁○○繼承。退一步言，縱令地上物均屬乙○○一人建造者，因未經原告及其餘共有人同意，亦屬無權占有，原告仍得請求被
    告乙○○及其餘被告共同清除地上物返還基地。為此，爰本於民法第七百六十七
    條規定，訴請判決：(一)被告應將系爭土地上如附圖所示Ａ２部分面積五二一平方
    公尺果園、Ｂ部分面積三六二平方公尺水泥地面、Ｃ部分面積一六一平方公尺鐵
    造平房，及Ｄ、Ｅ部分面積各九平方公尺、二六平方公尺之鐵架清除，將土地交
    還原告及其他共有人全體；(二)原告願供擔保，請求准為假執行之宣告。
二、被告己○○○、辛○○○、戊○○、丙○○、丁○○、丑○○經合法通知，均未
    到庭，亦未提出書狀表示爭執。被告乙○○、甲○○則分別答辯如次：
  (一)被告乙○○答辯稱：原告庚○○於六十年間因舉家至日本發展，為避免坐落嘉義
    市○○段第八二七地號土地之建物及田園荒蕪，乃僱用其弟陳繼祿至該八二七地
    號土地上居住，併看管該地號土地之園地。嗣七十三年十一月間，陳繼祿病重，
    原告庚○○乃央請被告乙○○搬回照顧陳繼祿並看管八二七地號土地，且同意被
    告乙○○於南邊之八二六地號土地（即系爭土地）上建屋居住，系爭土地上如附
    圖Ａ２、Ｂ、Ｃ、Ｄ、Ｅ部分地上物，均為被告乙○○所設置並使用。原告夫妻
    幾乎每年均返臺與被告乙○○家人相聚，更於八十四年十二月間特地自日本返臺
    參加被告乙○○二子陳宗麟之婚禮。原告庚○○確曾同意被告乙○○蓋屋居住於
    系爭土地，與被告乙○○間有使用借貸契約或租賃關係存在，原告等自不得訴求
    返還。且原告癸○○於九十三年二月二十日由訴外人寅○○代理，與被告乙○○
    簽訂和解書，約定於被告乙○○拆屋還地之同時，原告癸○○須給付拆屋補償金
　　二百五十萬元，嗣後原告癸○○反悔，拒絕依約如數給付補償金，被告乙○○自
　　得行使同時履行抗辯權，於取得二百五十萬元補償金之前，拒絕交還土地等語。
　　並陳明：如受不利判決，願供擔保請准免為假執行之宣告。
  (二)被告甲○○答辯稱：被告甲○○並未居住於系爭土地上，與本件拆除地上物返還
    土地事件無關，原告無權要求被告甲○○清除地上物返還土地等語。
三、查系爭土地係原告與訴外人陳國良共有，應有部分各三分之一，土地上如附圖所
    示Ａ２部分面積五二一平方公尺果園、Ｂ部分面積三六二平方水泥地面、Ｃ部分
    面積一六一平方公尺鐵造平房，及Ｄ、Ｅ部分面積各九平方公尺、二六平方公尺
    鐵架，現均由被告乙○○占有使用等事實，業據原告提出土地登記謄本為證，並
    經本院會同嘉義市地政事務所測量人員到場勘驗屬實，有勘驗筆錄及複丈成果圖
    （即本判決附圖）附卷可稽；另原告主張訴外人陳繼祿於七十四年六月二日死亡
    ，由其配偶即被告己○○○、其子女即被告乙○○、甲○○、辛○○○、訴外人
    陳秀文繼承，而陳秀文於七十八年十二月二十一日死亡，由其配偶即被告丑○○
    、其子女即被告戊○○、丙○○、丁○○繼承等情，亦據其提出繼承系統表、戶
    籍登記簿為證。上揭事實均為兩造所不爭執，應堪信為真實。惟原告主張被告等
    人應清除系爭土地上如附圖Ａ２部分所示果園、Ｂ部分所示水泥地、Ｃ部分所示
    鐵造平房，及Ｄ、Ｅ部分所示鐵架等地上物，返還基地予原告及其他共有人等情
    ，則為被告乙○○、甲○○所否認，並以前詞置辨。經查：
  (一)按所有人對於無權占有或侵奪其所有物者，得請求返還之。對於妨害其所有權者
    ，得請求除去之，民法第七百六十七條定有明文。又拆除地上物係處分行為，須
    就地上物有處分權能者始得為之。本件原告訴請被告全體清除系爭土地上如附圖
    Ａ２、Ｂ、Ｃ、Ｄ、Ｅ部分所示地上物，自應就被告等人對該等地上物具事實上
    處分權能一節，負舉證之責。查系爭土地上附圖Ａ２部分所示果園、Ｂ部分所示
    水泥地面，及Ｃ部分鐵造平房、Ｄ、Ｅ部分鐵架等地上物，現均由被告乙○○使
    用，其餘被告並未占有使用等情，為兩造所不爭。且被告乙○○於本院所提出之
    和解書（見本院卷第五０頁），雖其上當事人「癸○○」之簽名經原告否認其真
    正，然該和解書內容所記載之房屋建造人一節則為兩造所不爭，依該和解書內容
    記載：「一甲方（指被告乙○○）建屋使用於乙方（指原告癸○○）所有嘉義市
    ○○段八二六號內土地上.. 」等文句，堪認系爭土地上之鐵造平房係被告乙○○所建造，再徵以除前揭鐵皮造房屋外，其餘鐵架、果園等地上物均由被告乙○○使用等情，應認被告乙○○主張本件原告訴請清除之地上物均為被告乙○○設
    置等語，堪信為真實。本件原告雖主張系爭土地上之地上物均係被告等人之被繼
    承人陳繼祿所設置、建造，然對該事實並不舉證，並自承無從證明系爭土地上建
    物為陳繼祿所建築等語（見本院卷第五七頁）。綜上應認除被告乙○○因設置、
    建造前揭地上物享有處分權能外，其餘被告對於原告訴請清除之地上物要難認有
    事實上處分權能。從而原告本於所有權之法律關係，訴請被告乙○○以外之被告
    拆除地上物返還土地，即非正當。
  (二)按當事人主張有利於己之事實者，就其事實有舉證之責任，此為民事訴訟法第二
    百七十七條所明定。而以無權占有為原因，請求返還所有物之訴，被告對原告就
    其物有所有權存在之事實無爭執，而僅以非無權占有為抗辯者，被告應就其取得
    占有係有正當權源之事實證明之。如不能證明，則應認原告之請求為有理由（最
    高法院九十二年度臺上字第三一二號判決參照）。本件原告為系爭土地共有人，
    被告乙○○占用系爭土地如附圖Ａ２、Ｂ、Ｃ、Ｄ、Ｅ部分所示等情，已如前述
    ，揆諸上開舉證責任之規定及說明，被告乙○○對於占有系爭土地具正當權源之
    有利事實，自應負舉證之責。經查：
  1.被告乙○○雖辯稱其占用土地係基於原告庚○○之同意，與原告庚○○間存有租
    賃或使用借貸關係云云，並提出照片四紙（見本院卷第一六一頁、第二三０頁）
    ，及舉證人子○○為證，然觀諸其所提照片，其一為其與原告二人於婚宴上之合
    影，衡以參與婚宴合影僅屬親朋好友間禮尚往來習俗，無法據以推認被告乙○○
    有權占有系爭土地之事實；至另三紙照片乃係工地施工及墓碑之照片，其地點及
    拍攝時間均不明確，尤難作為有利於被告乙○○之認定。又證人子○○到庭，固
    陳稱知悉原告庚○○買得土地後交由陳繼祿管理，嗣因陳繼祿身體狀況欠佳，再
    找被告乙○○管理等語，惟就原告是否表示同意被告居住於系爭土地之上，則答
    稱未曾聽聞等語（見本院卷第一六九至一七０頁）。綜上所述，僅憑前揭照片以
    及證人子○○所為證述，尚難即導出原告庚○○曾同意被告乙○○占有使用系爭
    土地之結論。
  2.被告乙○○雖另辯稱與原告癸○○間就拆屋還地一事已達成協議，並提出和解書
    、支票各一紙為證，然該和解書係訴外人寅○○與原告洽訂之和解方案，原告癸○○並未同意簽訂該和解契約，和解書上之當事人簽名欄亦非原告癸○○親筆簽
    名等情，業據證人寅○○到庭證稱：「（問：被告稱有找你和原告癸○○談和解
    ？）是的。癸○○第一次告被告，已經勝訴，要拆除房屋的時候，因為癸○○是
    老人家，所以找我幫忙。因為癸○○漏告本件地號土地，我就建議癸○○就這一
    筆土地與被告和解。後來沒有談成」等語（見本院卷第一六八頁）明確，被告乙○○亦自陳：「和解書上面的癸○○是寅○○寫的。癸○○沒有同意」等語（見
    本院卷第五八頁）。又觀諸被告乙○○所舉支票，其上發票人簽名欄係「寅○○
    」印文，證人寅○○到院亦證稱：「本件是因為我向癸○○說如果能處理的話，
    我就先幫她處理，所以我才會開支票給被告乙○○，如果和解不成，支票要還我
    ，結果乙○○都不還我支票」等語（見本院卷第一七一頁），應認上開支票並非
    原告癸○○所開立，而係寅○○簽發交予被告乙○○，作為倘若原告癸○○同意
    簽訂和解契約，所應給付拆屋補償金之一部。綜上以觀，訴外人寅○○並未經原
    告癸○○授權、原告癸○○亦拒絕與被告乙○○簽訂上述和解契約，則被告乙○○執該和解契約主張同時履行抗辯云云，自屬無據。
四、綜上，系爭土地上如附圖Ａ２、Ｂ、Ｃ、Ｄ、Ｅ部分所示地上物，乃由被告乙○○享有事實上處分權，而其占有使用系爭土地並無正當權源，已見前述，從而原
    告本於民法第七百六十七條之規定，請求被告乙○○清除各該地上物，將該土地
    返還原告及其他共有人全體，自屬有據，應予准許。至於原告依同一法律關係請
    求被告己○○○、甲○○、陳喜代、丑○○、戊○○、丙○○、丁○○亦應將各
    該地上物清除，將土地返還原告及其他共有人全體部分，因上揭地上物並非被告
    己○○○、甲○○、陳喜代、丑○○、戊○○、丙○○、丁○○，或其等之被繼
    承人陳繼祿所建，其等對該等地上物無事實上之處分權能，原告此部分請求即嫌
    無據，應予駁回。末查遷讓交還及清除鐵造平房等地上物，均非立時可就，本院
    斟酌實際情況，酌定主文第一項被告乙○○履行期間為六個月，以資兼顧。
五、原告及被告乙○○分別陳明願供擔保，聲請宣告假執行及免為假執行，經核於法
　　並無不合，爰分別酌定相當金額准許之。原告其餘之訴既經駁回，其假執行之聲
　　請亦失所附麗，應併予駁回。
六、本案事證已臻明確，兩造其餘攻擊防禦及所為舉證，核於本判決結果不生影響，
　　爰不另一一論述，併此敘明。
七、據上論結，本件原告之訴為一部有理由，一部無理由，依民事訴訟法第第三百八
    十五條第一項前段、第七十九條、第三百九十條第二項、第三百九十二條第二項
    、第三百九十六條第一項，判決如主文。
中　　　華　　　民　　　國　　九十三　　年　　 十二 　　月　　　八　　　日
~B臺灣嘉義地方法院民事第一庭
~B　　審判長法官　曾文欣
~B　　　　法　官　鄭雅文
~B　　　　法　官　鄧晴馨
右為正本係照原本作成
如對本判決上訴須於判決送達後二十日內向本院提出上訴狀（應附繕本）
中　　　華　　　民　　　國　　九十三　　年　　 十二 　　月　　　八　　　日
~B　　　　書記官　楊國色
